臺灣高等法院民事判決　　　　　　　　　 96年度上字第544號
上　訴　人　戊○○○○○○○○○
訴訟代理人　鄭勝助律師
被　上訴人　裕利股份有限公司
法定代理人　丁○○
訴訟代理人　己○○
上列當事人間請求給付貨款事件，上訴人對於中華民國96年5月9
日臺灣臺北地方法院95年度訴字第12664 號第一審判決提起上訴
，本院於96年8月8日言詞辯論終結，判決如下：
    主      文
上訴駁回。
第二審訴訟費用由上訴人負擔。
    事實及理由
一、被上訴人起訴主張：上訴人戊○○○○○○○○○於民國（
    下同）95年5 月29日起至同年7月4日止，陸續向被上訴人購
    買藥品數批，金額總計新台幣（下同）4,154,884 元，經辦
    理部分折讓後價額為3,401,552元。兩造自84年5月開始為藥
    品交易，且自94年至今均由訴外人游淑媄代理上訴人下單收
    貨及付款，同時亦為上訴人與其他諸多藥商業務員為藥品交
    易時之唯一連繫窗口。95年6月8日被上訴人收款員前往上訴
    人處所送交95年5 月份請款單，然上訴人一再拖延並回覆暫
    時無法正常付款，嗣於95年8 月30日被上訴人信用部人員協
    同收款員前上訴人處所協商後續付款事宜，惟因上訴人范文
    和醫師仍在看診，要求晚點再談，但當日晚間8 點左右，上
    訴人已離開診所。是被上訴人於95年8 月31日以書面發函至
    診所，要求上訴人出面處裡該批帳款。惟嗣後收到上訴人委
    發之律師函澄清兩造無貨款問題云云。然93年8 月31日上訴
    人與永安藥局與被上訴人簽立同意書，上訴人表明採購藥品
    事宜全權委託永安藥局並願對被上訴人負連帶清償購買藥品
    之連帶責任。且上開藥品中又有管制藥品，僅有診所資格者
    方能購買，故本件上訴人即為兩造間藥品買賣契約之當事人
    ，又縱非當事人，則上訴人亦應對游淑媄之購買藥品行為負
    表見代理之責任，爰依兩造間之契約請求上訴人給付貨款，
    求為判決：(一)上訴人應給付被上訴人3,401,552 元，及自起
    訴狀繕本送達翌日起至清償日止，按年息5%計算之利息。(二)
    被上訴人願供擔保請准宣告假執行。
二、上訴人則以：被上訴人自承自94年起交易至今，均由訴外人
    游淑媄與被上訴人接洽採買藥品事宜，則系爭藥品訂購契約
    之當事人為游淑媄個人，游淑媄冒用上訴人名義向被上訴人
    購買藥品，游淑媄並非上訴人所雇用之員工，被上訴人從未
    就游淑媄之採購下單，向上訴人求證或追認，至游淑媄向被
    上訴人採購藥品之付款，亦是由訴外人陳雅俐等人帳戶匯款
    ，並非上訴人付款，同時本件是由游淑媄下單、收貨、收對
    帳單、指示第三人付款，是本件被上訴人主張之契約關係存
    於被上訴人與游淑媄間，與上訴人無涉。至於游淑媄使用上
    訴人診所名義之圖章，不論是否真假，應被視為違法，上訴
    人亦不知情，自不能令上訴人負責。本件被上訴人未提出買
    藥契約書或送貨由上訴人收受之單據，上訴人亦為受冒用之
    受害者，被上訴人未警覺受騙，繼續供貨給游淑媄，而賴賬
    於上訴人，自非有理。故本件藥品買賣純屬游淑媄個人與被
    上訴人間之行為，故上訴人無表見代理之責。上訴人診所奉
    行政府醫藥分業，客觀上，無向藥商買藥之必要，系爭藥品
    非上訴人所訂購，上訴人毋庸對系爭藥品之貨款負責等語，
    資為抗辯。
三、原審判決上訴人應給付被上訴人3,401,552元及自96年1月11
    日起至清償日止，按週年利率5%計算之利息。上訴人提起上
    訴，上訴聲明為：(一)原判決廢棄。並駁回被上訴人在第一審
    之訴及其假執行之聲請。(二)上訴人願供擔保請求宣告免為假
    執行。被上訴人答辯聲明：上訴駁回。
四、本件不爭執事項：
  (一)上訴人診所設立地址為臺北市○○路569之3號，診所設立登
    記負責人為范文和，於82年9月2日設立，於92年10月31日核
    准增設設置科別，95年4月12日核准擴大營業場所，目前設
    置科別有家庭醫學科、內科、小兒科、骨科、耳鼻喉科、眼
    科、皮膚科。
  (二)上訴人自84年5月開始與被上訴人交易，93年8月31日兩造及
    第三人洪秀琴即永安藥局簽立同意書載明：「上訴人（甲方
    ）自即日起向被上訴人（丙方）採購之貨品全權委託永安藥
    局（乙方）辦理（管制藥品除外）。甲方與乙方同意對乙方
    向丙方購買貨品所有帳款，依民法第272條負連帶債務責任
    。」。
  (三)系爭藥品之原證二電子計算機統一發票及原證三對帳單顧客
    名稱欄為上訴人名稱，並均記載電話號碼為0000000000。其
    中結案日期95年6月6日之對帳單上有「游」簽名。
  (四)被上訴人信用部人員於95年8 月30日與收款員共赴北安聯合
    診所，協商後續付款事宜，惟因上訴人仍在看診，要求晚點
    再談，被上訴人公司人員於當日晚間8 點左右，再至診所探
    訪上訴人范醫師，但診所護士表示醫師已離開。被上訴人於
    95年8 月31日發函上訴人，要求上訴人出面處裡該批帳款。
    上訴人則於95年9 月12日委託鄭勝助律師發函被上訴人略以
    ：為澄清貨款事宜，上訴人診所奉行醫藥分業政策，並無向
    被上訴人訂購藥品等語。
  (五)93年8 月31日上訴人與被上訴人及訴外人洪秀琴即永安藥局
    簽立同意書，該同意書之形式及內容真正，及「上訴人之印
    章印文」之真正，均不爭執。
  (六)原審卷一第150 頁掛號郵件收件回執上所蓋「上訴人門診章
    」之真正不爭執。
  (七)原審卷二第40至74頁，證人甲○○提出之藥品申購單之形式
    及內容真正不爭執。
五、按民法第169條規定之表見代理，係為保護第三人而設，本
    人如有使第三人信以為其有以代理權授與他人之行為，而與
    該他人交易，應使本人負授權人責任。必須本人有表見之事
    實，足使第三人信該他人有代理權之情形存在，對於第三人
    應負授權人之責任（最高法院70年台上字第3515號、60年台
    上字第2130號判例要旨參照）。
  (一)查上訴人與訴外人洪秀琴即永安藥局及被上訴人，於93 年8
    月31日簽立同意書，載稱：「北安聯合診所（以下簡稱甲方
    ）自即日起向裕利股份有限公司（以下簡稱丙方）所採購之
    貨品全權委託永安藥局（以下簡稱乙方）辦理（管制藥品除
    外）。甲方與乙方同意對乙方向丙方購買之貨品之所有帳款
    ，依民法第272 條負連帶債務責任」（原審卷(一)第59頁），
    系爭同意書之形式及內容，及上訴人之印章印文，為兩造所
    不爭執，可認是實。
  (二)上訴人提出之電子計算機統一發票、對帳單（原審卷(一)第8
    至26頁），其上顧客名稱欄記載北安聯合診所，聯絡電話為
    北安聯合診所於行政院衛生署之登記電話0000000000（原審
    卷(一)第7頁）。被上訴人於95年8月31日發函予上訴人所附之
    掛號郵件收件回執，其上蓋有上訴人門診章，上訴人不爭執
    其真正（原審卷(一)第150頁、本院卷第80頁）。
  (三)另案原法院95年度訴字第12084 號給付貨款等事件之證人洪
    秀琴證述略稱：伊於95年3 月20日前曾在永安藥局工作，為
    永安藥局之負責人，同年3 月21日轉給甲○○。在伊為負責
    人時，游淑媄是藥局內員工，負責行政作業並訂購藥品。伊
    當負責人時，永安藥局是上訴人百分之百出資，伊只是名義
    負責人，薪水是上訴人所支付，藥局的收益都是上訴人收取
    ，游小姐的薪水是上訴人交給伊，伊再轉交給游小姐，游小
    姐應是伊前一任藥師找來，並非伊找來。伊當負責人時可以
    決定人事，有解僱游小姐的權力，但必須先和上訴人講，若
    有意見必須和上訴人協調。在伊任職期間，藥局向藥商訂貨
    是向游小姐請款，由游小姐整理帳單後和伊確認，確認完後
    上訴人由藥局收入中撥款開支票給伊，伊再交給游小姐，游
    小姐再付給藥商。在伊任職期間診所和藥局都是由藥局訂貨
    ，上訴人知道游小姐的工作內容，上班時間藥來的時候是伊
    收受，付款則是游小姐付，這件事上訴人都知道。訂藥的流
    程是藥商來請款時提出帳單，帳單交給游小姐。她整理後拿
    給上訴人，上訴人看過後開支票給伊，伊再和訂貨時登記的
    資料核對無誤後，再把支票交給游小姐等語，有前開案件96
    年6月25日言詞辯論筆錄在卷可稽（本院卷第96至99頁）。
  (四)證人沈國雄即國外藥廠代理商宣豪公司之業務代表證述略以
    ：伊任職時間為93年5 月至95年11月30日，93年接手工作時
    ，永安藥局為北安診所之門前藥局，北安診所的採購流程是
    由游小姐負責，游小姐會在診所告訴伊需要的藥或是打電話
    下訂單，送貨時隨貨附發票，伊之公司請款是根據訂購單第
    一聯，由伊跟游小姐對帳，伊之公司付款方式有兩種，一種
    是現金折扣，一種是開四個月票期，因為款項很大，只要有
    帳單伊就去對帳，游小姐再告訴我何時匯款。之前永安藥局
    是門前藥局，後來不知何故，搬到右邊的診間，現在又搬回
    左邊，伊不清楚何時搬遷，現在的名稱是友善。伊是在游小
    姐跑掉後，才知道藥局的負責人是余藥師，因為藥局改為友
    善之後，所有的流程都沒有改變等語（原審卷(一)第173頁反
    面至175頁）。
  (五)另案原法院臺北簡易庭95年度北簡字第58644號給付票款事
    件之證人陳重宇，即嬌生股份有限公司業務專員證稱略以：
    92 年到93年間，公司和上訴人業務往來時，是跟採購游淑
    媄接洽，包括北安診所旁藥局要訂單及寄單及收款，藥品賣
    給北安藥局，中間過程未和北安藥師見面，伊前手交接時即
    如此處理。93年間把業務交給經銷商處理，和經銷商一起訪
    問客戶，有到北安診所但未接觸范醫師，都是游小姐和伊處
    理，未懷疑過游小姐之身分，因往來過程均正常，訪問客戶
    時所碰到的廠商都找游小姐接洽等語，有該案96年3月14 日
    言詞辯論筆錄在卷可稽（原審卷(一)第197至198頁）。
  (六)證人李坤勇即被上訴人收款員證稱略以：伊從93年接手前手
    李孝偉之工作，94年2月開始收上訴人之款項。發票是隨貨
    送到客戶手上，送貨的司機會把客戶簽收的請款單送回給伊
    伊，伊先把請款單連同寄單憑證交給北安診所的游淑鎂，游
    小姐到月底會匯款進來，游小姐會通知伊，一直都是這樣收
    款等語（原審卷(一)第169頁至反面）。
  (七)另案原法院臺北簡易庭95年度北簡字第58644號給付票款事
    件之證人李孝偉證述略稱：伊之職務是到客戶公司收款，北
    安診所款項是向游小姐收，收錢地點在北安診所一樓或二樓
    ，有交現金或開票方式，有收過北安診所的票，也收過北安
    診所背書的票，由游小姐在伊面前蓋北安診所的章，游小姐
    有北安診所及永安藥局二顆章，因為公司開立發票有時用北
    安名義，有時開永安名義，這些票都有兌現，收款時伊都問
    櫃臺找游藥師，收款期間未和范醫師見過面等語，有該案96
    年3 月14日言詞辯論筆錄在卷可稽（原審卷(一)第197至198頁
    ）。
  (八)證人甲○○即永安藥局負責人證稱略以：伊於95年3 月20日
    承接永安藥局，藥局全部有四個人，二個人魏君燕、楊榆柔
    受僱於伊，是作雜務，魏君燕是前手留下的，楊榆柔是游淑
    媄離開後伊才請的，於95年9月聘任，伊承接藥局部分，包
    括游淑媄的部分都承接。伊剛到不熟的部分，請游淑鎂代訂
    藥品。之前洪秀琴有給伊看過她的作業程序及資料，處方簽
    的部分，北安診所一天大概有兩三百張，還有包括其他牙醫
    等語（原審卷(一)第171頁反面，本院卷第83頁反面）。
  (九)證人林滄棋即被上訴人公司司機證述略稱：伊接到公司電子
    發票，依此排定送貨流程，送到目的地時，會看發票上面寫
    什麼，如北安診所及永安藥局上面會寫貨到時聯絡游小姐，
    上面有她的手機號碼，到目的地之前，伊會打電話給游小姐
    ，因為量很大，所以游小姐會告訴伊哪些送到診所，哪些送
    到藥局，有時游小姐用簽收、有時蓋章，會在發票所附的第
    一聯請款單蓋章等語（原審卷(一)第170頁反面至第171頁）。
  (十)綜上，依前開證人證言，上訴人採買藥品至少於92年間起係
    由游淑媄訂購及付款乙節，可認是實。縱永安藥局於95 年3
    月20日已轉讓予訴外人甲○○，然依上訴人長期與各藥商間
    採買藥品之交易模式與習慣，有使第三人信以為其有以代理
    權授與游淑媄之行為，是被上訴人主張上訴人應負表見代理
    之授權人責任，係屬有據。上訴人辯稱被上訴人將系爭藥品
    送至游淑媄指定診所以外地點並由第三人付款云云，不影響
    前開表見代理之認定。
六、游淑媄係早於永安藥局前負責人洪秀琴之前即為上訴人採買
    藥品，詳前述，上訴人雖辯稱游淑媄係受僱於訴外人甲○○
    即永安藥局云云，然上訴人有使第三人信以為其有以代理權
    授與游淑媄之行為，上訴人應就游淑媄訂購系爭藥品負表見
    代理之授權人責任，是以，被上訴人請求上訴人應給付系爭
    藥品貨款3,401,552元，及自起訴狀繕本送達翌日，即96年1
    月11日（有送達證書乙紙在卷可按，原審卷(一)第49頁）起至
    清償日止，按年息5%計算之利息，為有理由，應予准許。
七、綜上所述，被上訴人主張上訴人應負表見代理之授權人責任
    ，為可採。從而，被上訴人本於買賣法律關係，請求上訴人
    給付為有理由，應予准許。是則原審判命上訴人如數給付，
    於法並無不合。上訴意旨指摘原判決不當，求予廢棄改判，
    為無理由，應予駁回。
八、證人丙○○即瑞士藥廠營業部經理證述略稱：一般藥商的交
    易習慣係請業務主任、代表或區域主管，針對診所或藥局有
    所謂處方釋出的客戶行使推銷，再報回公司，公司會授與每
    個客戶所謂核決權限，即每個客戶最多可以交易之金額，作
    為推銷及公司內部審核之標準，主要是跟診所醫師或藥局藥
    師接洽，如果營業對象超過額度電腦會鎖單，就是不出貨，
    除非特別情形，由業務員報告由主管簽呈，業界有發生收款
    、下訂單向負責人以外之人為之等語。證人乙○○即永信藥
    廠業務代表證稱略以：公司會依交易對象逐年購買量考量是
    否逐年提升限額，以現金、支票、匯款收款，如有異常會詢
    問業務代表，伊本身沒遇過營業對象以外之人以匯款方式付
    藥款等語（本院卷第80頁反面至82頁），均係泛述業界藥品
    交易之情形，並不影響本院前開認定，併予敘明。
九、本件事證已臻明確，兩造其餘攻擊防禦方法及未經援用之舉
    證，經審酌核與本件判決結果不生影響，不再一一論述，附
    此敘明。
十、據上論結，本件上訴為無理由，依民事訴訟法第449條第1項
    、第78條，判決如主文。
中　　華　　民　　國　　96　　年　　8 　　月　　22　　日
                    民事第二庭
                        審判長法  官  吳謙仁
                              法  官  蘇瑞華
                              法  官  李瓊蔭
正本係照原本作成。
如不服本判決，應於收受送達後20日內向本院提出上訴書狀，其
未表明上訴理由者，應於提出上訴後20日內向本院補提理由書狀
（均須按他造當事人之人數附繕本）上訴時應提出委任律師或具
有律師資格之人之委任狀；委任有律師資格者，另應附具律師資
格證書及釋明委任人與受任人有民事訴訟法第466條之1第1項但
書或第2項（詳附註）所定關係之釋明文書影本。
中　　華　　民　　國　　96　　年　　8 　　月　　23　　日
　　　　　　　　　　　　　　　書記官  王才生
附註：
民事訴訟法第466條之1（第1項、第2項）：
對於第二審判決上訴，上訴人應委任律師為訴訟代理人。但上訴
人或其他法定代理人具有律師資格者，不在此限。
上訴人之配偶、三親等內之血親、二親等內之姻親，或上訴人為
法人、中央或地方機關時，其所屬專任人員具有律師資格並經法
院認為適當者，亦得為第三審訴訟代理人。
